臺灣臺北地方法院民事判決　　　　　　　 95年度建字第118號
　　原　　　告　竹榮鋼鐵工業股份有限公司
　　法定代理人　乙○○
　　訴訟代理人　姚宗樸律師
　　　　　　　　蔡文彬律師
　　上　一　人
　　複 代 理人　林明賢律師
　　被　　　告　新亞建設開發股份有限公司
　　法定代理人　丙○○
　　訴訟代理人　林雯澤律師
上列當事人間給付工程款事件，本院於中華民國96年3月6日言詞
辯論終結，判決如下：
    主  文
原告之訴及假執行之聲請均駁回。
訴訟費用由原告負擔。
    事實及理由
甲、程序方面：
    按訴狀送達後，原告不得將原訴變更或追加他訴，但請求之
    基礎事實同一者，不在此限，民事訴訟法第255條第1 項第2
    款定有明文。而所謂請求之基礎事實同一，係指變更或追加
    之訴與原訴之主要爭點有其共同性，各請求利益之主張在社
    會生活上可認為同一或關連，而就原請求之訴訟及證據資料
    ，於審理繼續進行在相當程度範圍內具有同一性或一體性，
    得期待於後請求之審理予以利用，俾先後兩請求在同一程序
    得加以解決，避免重複審理，進而為統一解決紛爭者，即屬
    之。查原告於民國95 年3月21日起訴時本於承攬法律關係請
    求被告給付新台幣（下同）3,851,538元及自民國95 年1月1
    日起至清償日止，按年息5%計算利息。嗣於本院審理期間，
    原告另本於兩造間之95年1月9日協議書法律關係，請求同一
    工程款，並追加備位聲明：被告應給付1,620,564 元，及自
    95年2月3日起至清償日止，按年息5%計算之利息（見本院卷
    第102 頁），原告前、備位聲明之請求，皆係本於同一工程
    款之法律關係，二訴之原因事實相同，有其社會事實之共通
    性及關聯性，並就原請求所主張之事實及證據資料，於追加
    之訴得加以利用，被告雖不同意該追加部分，惟此部分依民
    事訴訟法第255條第1項第2款規定，應予准許。
乙、實體方面：
一、原告起訴主張：伊於92年12月20日與被告簽訂「台灣高速鐵
    路D220 標6家工電務基地新建工程」工程承攬契約（下稱系
    爭工程），被告初期皆依約給付工程款，詎被告自94 年8月
    起，卻對伊請求2,427,884元工程款及鋼構材料噴面漆510,3
    95元工程款，一再以工程有瑕疵拒絕付款。姑不論被告所指
    瑕疵是否存在，惟伊依被告指示進場修補，又94年11月伊將
    最後一棟逕流污水廠之鋼構工程及噴面漆部分施作完畢，該
    月工程款為661,857元、噴面漆為45,455元。另兩造於94年8
    月31日以合約補充說明書追加三項工程即警衛室二副柱天溝
    樑工程、警衛室二安全索位變更工程及PW棟安全索位變更工
    程，而被告就上開追加工程部分，尚有141,855 元及64,092
    元工程款未給付，衡諸一般工程付款時程，業主即台灣高鐵
    股份有限公司（下稱台灣高鐵公司）應於94年12月付款予被
    告，伊自得在7日內即同年12 月向被告請求上開工程款。又
    兩造於95年1月9日針對修補及請款等事達成結論，被告事後
    卻未履約，伊自得依該會議紀錄之法律關係，請求被告給付
    1,620,564 元及遲延利息等情。先位聲明：(一)被告應給付原
    告3,851,538元及自95 年1月1日起至清償日止，按年息5%計
    算之利息。(二)願供擔保聲請宣告假執行。另備位聲明：(一)被
    告應給付原告1,620,564元及自95 年2月3日起至清償日止，
    按年息5%計算利息。(二)願供擔保聲請宣告假執行。
二、被告則以：原告施作完成之系爭工程及追加工程之工程款固
    計為3,851,538 元，但原告施作系爭工程有諸多缺失，兩造
    遂於94年11月2日開會協議同意扣款3,461,623元，另業主台
    灣高鐵公司針對天車樑缺失部分開出數紙缺失單，伊先後以
    94年12月15日備忘錄、94年12月27日函要求被告儘速修復外
    ，兩造於95年1月4日開會，原告也同意進場修理，伊再以95
    年1 月21日備忘錄通知原告改善，原告仍不進場修復，伊只
    得於95年4月間重新發包訴外人協誠起重行修復，並支付2,1
    04,621元。又伊雖派員參與95年1月9日協議，但該員僅到場
    表達意見，並無決定之權，原告依該次會議請求伊給付工程
    款，為無理由，縱認該次會議已生效力，伊另依系爭合約第
    13條、特約條款一、2及三條及民法第493條規定以上開天車
    樑修復費用主張抵銷等語，資為抗辯。並聲明：(一)原告之訴
    及假執行之聲請均駁回。(二)如受不利之判決，願供擔保聲請
    免為假執行。
三、查兩造於92 年12月20日簽訂系爭工程合約，並於94年7月27
    日簽立補充合約追加鋼構工程，而原告施作及追加工程款為
    3,851,538元，兩造於於94年11月2日舉行尾款結算及廢水處
    理安裝工務會議，又於95年1月9日舉行系爭工程扣款缺失改
    善會議。而原告天車樑經業主台灣高鐵公司開立缺失單要求
    改善，被告通知原告修復未果等情，為兩造所不爭，復有系
    爭工程合約特定條款、追加工程補充說明書及條款、工程請
    款單及發票、94 年11月2日備忘錄及會議記錄、95年1月9日
    會議紀錄，台灣高鐵公司缺失單等影本在卷可稽（分見本院
    卷第6頁至第11頁、第37頁至第40頁、第32頁至第36 頁及第
    41 頁、第47頁、第48頁、第74頁、第12頁、第97頁至第101
    頁），堪信為實。
四、原告本於承攬之法律關係，先位請求被告給付3,851,538 元
    工程款及法定遲延利息，另本於95年1月9日會議紀錄之法律
    關係，備位請求被告給付1,620,564 元及法定遲延利息等情
    ，為被告所否認，並以上開情詞置辯。是本件兩造爭點厥為
    ：(一)兩造就系爭工程及追加工程之款項，是否達成扣款之合
    意？(二)本件天車樑缺失是否具有瑕疵？(三)若天車樑工程具有
    瑕疵，則被告以修復費用與原告請求工程款主張抵銷，是否
    有理由？茲分項析述如后：
(一)、查原告主張系爭工程及追加工程之工程款共計3,851,538 元
    ，並提出被告所不爭之請款單及發票為證，固堪信為實。惟
    原告所完成之工作因瑕疵問題，經兩造於94 年11月2日召開
    會議商議，應扣款明細共計13項，扣款金額達3,461,623 元
    ，原告若對其餘項目有疑義，應另行研議等情，此有兩造所
    不爭之會議紀錄及扣款明細表在卷可參（見本院卷第48頁至
    第49頁）。兩造沿續上開會議結論，另於95年1月4日召開會
    議，請原告就扣款疑義部分列表提出說明並負責處理天車樑
    瑕疵，以及原告於下週一提出追加款及扣款說明等情（見本
    院卷第76頁），嗣兩造於下週一即95年1月9日再度召開會議
    ，仍以上開扣款明細表為討論項目，最終達成原告請款3,86
    0,338元，扣除工程扣款2,239,774 元，年前支付1,620,564
    元結論（見本院卷第12頁），並經證人即參與上開三次會議
    之原告專案經理陳慶堂於本院審理時證述稽詳（見本院卷第
    73頁至第74頁），雖被告辯稱：95年1月9日會議僅係原告單
    方訴求，伊並未同意云云，惟證人即被告竹北施工處副主任
    蕭榮金於本院審理時證陳：95年1月9日會議係沿續同年1月4
    日會議而來，伊當天係經工地主任係授權與被告討論扣款及
    付款等問題，經過雙方討論過後，除天車樑及其他瑕疵以外
    ，原告還有160 幾萬元可以請款，會後，伊將開會資料傳給
    工地主任，但工地主任以天車樑瑕疵尚未修改不能付款等語
    （見本院卷第74頁），是兩造就系爭工程及追加工程之扣款
    等事宜，先後歷經三次會議討論，每次均在會議紀錄中載明
    結論，且被告既授權蕭榮金與原告代表陳慶堂討論95年1月9
    日會議之扣款事宜，並循例載明會議結論，兩造自受該次會
    議結論之拘束，被告徒以結論僅係原告片面主張，否認其效
    力云云，顯與該次會議內容不符，自無足採。是兩造除部分
    工程項目扣款不明外，業已達成扣款2,239,774 元，原告僅
    得請求1,620,564 元工程款之合意，原告事後再本於系爭工
    程之承攬關係，先位請求被告給付3,851,538 元及遲延利息
    ，為無理由。惟原告本於95年1月9日會議之法律關係，備位
    請求被告給付1,620,564元及遲延利息部分，為有理由。
(二)、按定作人以工作有瑕疵，主張承攬人應負瑕疵擔保責任，僅
    須就工作有瑕疵之事實舉證，即為已足，無庸證明承攬人有
    可歸責之事由；承攬人如抗辯工作之瑕疵，係因定作人所供
    給材料之性質，或依定作人之指示而生者，對此項免責之事
    由，應負舉證責任（最高法院94年度台上字第1504號判決意
    旨參照）。經查：
  1.業主即台灣高鐵公司就系爭天車樑工程部分開出缺失單，其
    中(1)94 年9月14日指出：ME棟天車樑之桁架切孔洞之缺失。
    (2)94 年9月15日指出：PW棟天車樑柱接頭燒孔洞過大之缺失
    。(3)94 年10月25日指出：M&E棟天車CG201 樑連接板擴孔。
    (4)94年12月30日指出：ME棟及PW棟天車樑測量報告發現安裝
    未能在3.14mm誤差度容許範圍內」等情，此有原告所不爭之
    缺失單在卷可參（見本院卷第97 頁至第101頁），堪信為實
    。
  2.又依系爭工程合約約定：「三、工程品質：3 、本合約工程
    如有任何項目之品質不符業主相關規範、條款、圖說及特定
    條款規定時，乙方（即原告）須於甲方（即被告）規定時間
    內無條件敲除品質不符部分，並負擔一切修繕所需之費用，
    如有任何工程延誤，其責任均由乙方（即原告）自行負責。
    」（見本院卷第10頁），是原告施作天車樑自應符合業主台
    灣高鐵公司與被告間所訂之施工規範之標準，而主合約第10
    章特別條款第11.4條約定：天車樑施工安裝之許可誤差必須
    依附錄B規定執行，附錄B樑跨距小於15 M，允許誤差值必須
    小於3mm，跨距大於15M時，允許誤差公式為：△S≦3＋0.25
    （S－15）mm等情（見本院卷第146 頁至第153頁）。而系爭
    天車樑PW棟S＝11.56M ，誤差值須在3mm之內；天車樑ME棟S
    ＝15.56M，計算容許誤差值為3.14mm〈計算式：△S＝3＋0.
    25（15.56－15 ）〉。是系爭天車樑ME棟及PW棟誤差值既已
    超出施工規範容許之3.14mm誤差值範圍，自屬原告施作之瑕
    疵甚明。雖原告並不爭執天車樑曾有擴孔情形，惟辯稱：天
    車樑安裝誤差符合美國鋼鐵協會規範委員會之鋼鐵建築物與
    橋樑之標準作業準則云云，並提出鋼結構篇之施工規範為憑
    （見本院卷第157頁至第177頁），惟原告所提係屬鋼結構篇
    之施工規範，並非系爭天車樑之施工規範，則其執此置辯，
    自屬無理由，不足為採。
(三)、次按工作有瑕疵者，定作人得定相當期限，請求承攬人修補
    之。承攬人不於前項期限內修補者，定作人得自行修補，並
    得向承攬人請求償還修補必要之費用，民法第493 條第1、2
    項定有明文。本件依兩造簽訂之系爭合約一、施工：2、(10)
    約定：「因施工品質之瑕疵，NCR 報告之未能結案或檢驗報
    告之不完整，造成甲方（即被告）之任何損失皆由乙方（即
    原告）工程款扣抵。」，三、工程品質：3 約定：「本合約
    工程如有任何項目之品質不符業主相關規範、條款、圖說及
    特定條款規定時，乙方須於甲方規定時間內無條件敲除品質
    不符部分，並負擔一切修繕所需之費用，如有任何工程延誤
    ，其責任均由乙方自行負責」。查被告因台灣高鐵公司通知
    系爭天車樑工程瑕疵，先後於94年12月15日、同12月27日發
    函通知原告修補瑕疵（見本院卷第113頁至第115頁），並在
    兩造95年1月4日會議結論中載明，被告嗣再以95 年1月21日
    備忘錄通知原告調整天車樑誤差之旨（見本院卷第79頁及80
    頁），亦經證人即原告專案經理陳慶堂證述屬實（見本院卷
    第74頁反面），惟原告一再以責任歸屬未明拒絕修補，被告
    遂於95 年4月間另委請訴外人協誠起重行進廠修補，共計支
    付2,104,621 元一節，並經協誠起重行工頭甲○○於本院審
    理時證陳：將天車樑鋼樑彎曲部分拆下整直，再重新安裝校
    正，並修補天車樑擴孔，再經台灣高鐵公司認可完成整個修
    復等語（見本院卷第118 頁反面），復有發包承攬單、工程
    明細及發票在卷可稽（見本院卷第81頁至第89頁）。是被告
    以原告拒絕修補天車樑瑕疵，主張以另行僱工修補之費用與
    原告請求之工程款為抵銷抗辯，自屬有理由。則原告本於95
    年1月9日會議記錄請求被告支付1,620,564 元部分，經被告
    主張以修補天車樑瑕疵之2,104,621 元相互抵銷後，原告已
    無工程款可資向被告為請求，是原告本於95年1月9日會議記
    錄備位請求被告給付工程款及遲延利息部分，亦屬無理由。
五、綜上而論，原告本於承攬法律關係，先位請求被告給付3,85
    1,538元及自95年 1月1日起至清償日止，按年息5%計算之利
    息。以及備位請求被告應給付原告1,620,564元及自95年2月
    3 日起至清償日止，按年息5%計算利息，均為無理由，應予
    駁回。又原告之先、備之訴既均經駁回，其假執行之聲請應
    併予駁回。
六、本件事證已臻明確，兩造其餘攻擊防禦方法，及未經援用之
    證據，經本院斟酌後，認均不足以影響本判決之結果，自無
    逐一詳予論駁之必要，併此敘明。
七、訴訟費用負擔之依據：民事訴訟法第78條。
中　　華　　民　　國　　96　　年　　3 　　月　　20　　日
                        民事第一庭法官  傅中樂
以上正本係照原本作成。
如對本判決上訴，須於判決送達後20日內向本院提出上訴狀。
中　　華　　民　　國　　96　　年　　3 　　月　　20　　日
                    　　　　　　書記官　葉志昭
